【裁判字號】    92,台上,125
【裁判日期】    920117
【裁判案由】    不動產所有權移轉登記
【裁判全文】
最高法院民事判決                                九十二年度台上字第一二五號
    上  訴  人  財團法人台灣省台北縣私立金陵女子高級中學
    法定代理人  楊萬運
    訴訟代理人  陳君漢律師
                許婉清律師
                陳怡玫律師
    被 上訴 人  國有財產局
    法定代理人  李瑞倉
    訴訟代理人  曾志朗
    複 代理 人  李家慶律師
                王寶玲律師
右當事人間請求不動產所有權移轉登記事件，上訴人對於中華民國九十年五月十五日
台灣高等法院第二審判決︵八十九年度重上字第五五二號︶，提起上訴，本院判決如
左：
    主  文
上訴駁回。
第三審訴訟費用，由上訴人負擔。
    理  由
本件上訴人主張：坐落台北縣三重市○○○段中興小段一六七之一地號土地︵下稱系
爭土地︶原係美國援助中國知識人士協會︵下稱美國援助協會︶為援助、接待港澳流
亡知識人士來台定居所購置，因當時法令無法以自己名義購置土地，遂委託教育部以
中華民國名義登記，由美國援助協會償付一切價款。是美國援助協會與教育部及中華
民國間就系爭土地已成立信託關係。嗣美國援助協會結束在台業務，將其土地權利簽
約轉讓予伊，由伊使用系爭土地，並函知土地管理機關教育部，故伊應為系爭土地之
真正所有權人，嗣因國有財產法之修正，系爭土地之管理機關變更為被上訴人，爰為
終止信託或委任之法律關係等情，求為命被上訴人將系爭土地移轉登記予伊之判決。
被上訴人則以：上訴人與教育部間並無信託關係存在；縱認美國援助協會與教育部間
有信託關係存在，然上訴人繼受美國援助協會地位欲成為信託人地位，亦須經管理機
關之同意，但上訴人並未獲得同意，該信託關係早於民國四十五年間即已消滅，無所
謂上訴人繼受協會信託人地位之可言。況協會信託物返還請求權已罹於十五年時效而
消滅，被上訴人亦得拒絕返還等語，資為抗辯。
原審以：購買系爭土地之價金，均由美國援助協會支付，登記為國有，系爭土地所有
權狀向由美國援助協會及上訴人收執，土地地價稅向由上訴人繳納，上訴人占有使用
系爭土地中等情，為兩造不爭之真實。按信託關係基於信託人與受託人間合意訂立信
託契約而發生，故是否成立信託關係，應以當事人間是否確有此信託契約之合意為其
成立要件，至買受不動產究由何人出資，買受後由何人使用收益、繳納稅捐，均與信
託契約之成立與否無涉。系爭土地價金縱由美國援助協會支付，登記為國有名義，然
此並不當然為美國援助協會與前管理機關教育部間存有信託合意之有利證明；況出資
購買土地而以他人名義登記，並非當然成立信託關係，而有可能基於信託以外之法律
關係，如贈與、第三人利益契約等所致；土地所有權狀縱由協會及上訴人收執，然土
地所有權狀由何人持有，並不能用以認定土地所有權之歸屬。再者，系爭土地之地價
稅雖由上訴人繳納，然地價稅本可由土地使用人繳納，此觀諸土地稅法第四條第一項
規定自明，自不得憑地價稅由上訴人繳納，逕認美國援助協會與教育部成立信託關係
。上訴人所舉證據，尚不能證明美國援助協會與管理機關教育部間成立信託關係。上
訴人舉出其與前管理機關教育部等相關單位多次商討會議記錄，如：(一)教育部四十六
年四月十六日會議記錄之記載，內政部與會之代表係表明：﹁教育部名義徵用︵購︶
之土地仍屬國家所有，依法只有由金陵女中租借或購用，不得撥讓﹂，該次會議商討
結論：﹁遵照院令由金陵女中向教育部呈請辦理借用手續，在該校辦理期間得准予繼
續借用﹂；(二)教育部八十一年十一月十日會議記錄之記載，當時與會人員亦僅係就各
項方案內容之可行性及其利弊予以討論，並未就採行何一方案作成結論；甚者，該次
會議結論並明確表示將系爭土地產權無償移轉予上訴人，與國有財產相關法令規定不
合，因而決定：﹁本案移請律師表示處理意見，以憑辦理﹂；(三)教育部八十二年九月
十七日會議記錄，其會議結論亦係請查明澄清本案係屬信託性質之無名契約或有條件
之贈與，並無上訴人指稱本件係為信託之情事；(四)系爭土地之前管理機關教育部於四
十九年四月三十日復上訴人函載：﹁所請撥讓一節未便照准﹂，該函文中一再重申系
爭土地﹁係屬國有，依法不得撥讓，依行政院相關函令係僅准上訴人來部辦理借用手
續﹂，皆無否定系爭土地為國有財產或肯定美國援助協會與教育部成立信託關係。從
而上訴人本於繼受人地位，主張終止信託契約或委任契約，請求被上訴人返還信託物
，並無依據等詞，因而維持第一審所為上訴人敗訴之判決，駁回其上訴。按信託法於
八十五年一月二十六日公布施行前，所謂信託行為，係指信託人授與受託人超過經濟
目的之權利，而僅許可其於經濟目的範圍內行使權利之法律行為而言。上訴人提出之
美國援助協會與教育部函載：﹁商得貴部同意以貴部名義征收撥用由本會一切價款予
權利人轉業補助金及繳付地價﹂︵見一審卷一第三二頁正反面︶，即表明其間關係，
係美國援助協會商得教育部征收撥用，地價等費用由美國援助協會繳付，僅止於此而
已，與信託行為所謂授與受託人超過經濟目的之權利並不相同。原審認上訴人不能證
明美國援助協會與教育部間有信託關係存在，而為上訴人不利之判斷，理由雖有未盡
，結果並無二致。上訴意旨，猶執前詞，指摘原判決為不當，求予廢棄，非有理由。
據上論結，本件上訴為無理由。依民事訴訟法第四百八十一條、第四百四十九條第一
項、第七十八條，判決如主文。
中      華      民      國    九十二    年      一      月     十七     日
                              最高法院民事第六庭
                                  審判長法官  吳  正  一
                                        法官  鄭  玉  山
                                        法官  黃  義  豐
                                        法官  徐  璧  湖
                                        法官  沈  方  維
      右正本證明與原本無異
                                              書  記  官
中      華      民      國    九十二    年      二      月     十四     日


司法院資訊處製作；財團法人民間司法改革基金會備份。
